臺灣板橋地方法院民事判決　　　　　　　 96年度訴字第178號
原　　　告　威富不動產經紀有限公司
法定代理人　乙○○
訴訟代理人　范宗熙律師
被　　　告　丙○○
　　　　　　甲○○
上列當事人間請求給付服務報酬事件，本院於96年7月24日言詞
辯論終結，判決如下：
    主      文
原告之訴及假執行之聲請均駁回。
訴訟費用由原告負擔。
    事實及理由
一、原告主張：
（一）被告丙○○於民國95年8 月12日將其所有坐落臺北縣蘆洲
      市○○路229 號3 樓及其基地房屋及車位1 戶（下稱系爭
      不動產）委託原告公司專任銷售，並簽訂專任委託銷售契
      約書（下稱系爭契約），委託期間自95年8 月12日至11月
      12日。經由原告努力促銷，數度尋找買主，被告甲○○因
      而於同年9 月，透過原告提供系爭不動產之詳細調查資料
      並帶看系爭不動產3 次，而有購買之意願，並於10月27
      日簽訂不動產買賣意願書。詎嗣後被告2 人，藉故一再拖
      延而未訂約，至委託期間屆滿後，原告發現被告雙方隱瞞
      原告私下成交，成交日期為同年11月13日，並於12月8 日
      完成登記。被告此舉嚴重違反誠信原則，經原告以郵政存
      證信函分別通知被告2 人，請其依約給付服務費報酬，但
      被告均置之不理。
（二）本件系爭不動產之買賣，係因原告提供詳細資料報告，以
      促成買賣之成立，爰依民法第566條之規定，被告應給付
      服務報酬，又依被告丙○○與原告簽訂之委託契約書第8
      條第3項第5款之約定「委託期間屆滿後，2個月內，甲方
      與乙方曾經介紹之客戶或其配偶、二親等內之親屬成交者
      」（下稱系爭條款）及被告甲○○與原告簽訂之買方給付
      服務費承諾書之約定，被告應依約定支付原告服務報酬。
（三）聲明：1.被告丙○○應給付原告新臺幣（下同）44萬元及
      自起訴狀繕本送達翌日起至清償日止，按年息5%計算之利
      息；2.被告甲○○應給付原告新臺幣22萬元及自起訴狀繕
      本送達翌日起至清償日止，按年息5%計算之利息；3.前兩
      項請求願供擔保，請准宣告假執行。
二、被告則以下列辯詞，資為抗辯：
（一）被告丙○○方面：
    1.原告受被告丙○○專任委託銷售系爭不動產，並於95年8
      月12日簽訂系爭契約，委託期間由95年8 月12日至11月12
      日，委託價額1,160 萬元。嗣分別於同年8 月27日、29日
      變更委託價額為1,020 萬元、1,000 萬元。
    2.原告於受委託期間尋得買方即訴外人宋政恆，被告丙○○
      旋於同年8月29日依買方承購價額1,000萬元售與買方，惟
      因買方個人因素無法承購，原告雖曾協助被告丙○○代發
      存證信函請求履約，卻假以興訟託辭謂將有半年以上時間
      無法售屋等語，說服被告丙○○放棄求償。爾後，原告雖
      帶看數組買方，皆因買方承購價額未達千萬不為被告接受
      。又被告因新居即將交屋，考量現況房市，只要有原告提
      供買方承購價額達1,020 萬元，當即同意售屋。然原告所
      提供買方之承購價額最高者，經原告於同年10月27日代被
      告甲○○斡旋之承購價額已達1,000 萬元，旋即商請原告
      和買方洽談承購價額再加多些，當即同意售屋。詎原告從
      未提示買方是否能以1,020 萬元價額承購。3 天後，原告
      以買方最高意願1,000 萬元價額承購說服被告。原告所提
      示買方簽立欲承購之不動產買賣意願書，載明承購價額為
      1,000 萬元，而買方卻簽立1,020 萬元之不動產買賣意願
      書，原告隱瞞扣留，未忠實提示，以致錯失買賣雙方可以
      合意成交之良機。
    3.原告於同年10月30日退回被告甲○○交付之斡旋金10萬元
      ，並告知被告丙○○不同意買方上開價額條件故無法成交
      。至此原告即未再提供其他買方資料，且原告從未提供買
      方資料，被告丙○○亦不認識買方。系爭契約逾期終止委
      託後，被告丙○○即與中信房屋簽立專任委託銷售契約，
      並帶看數組有意承購之買方。
    4.被告雙方對同一標的物日後之所以能成交係透過中信房屋
      居中仲介，雙方亦依約給付服務報酬與中信房屋（被告給
      付服務報酬與中信房屋係採約定式，賣方付成交價1,060
      萬元之1%，買方付48萬元係由應付成交價額中扣除），成
      交日期亦在原告與被告丙○○專任委託契約終止後，係公
      開透明的成交過程，並非為規避給付服務報酬。
    5.本件系爭不動產之買賣，雖經原告帶看數組買方給被告，
      仍無法促成買賣之成立，究其可歸責原因並非源自於被告
      ，當無需給付服務報酬與原告。且依系爭條款及原告與被
      告甲○○簽訂買方給付服務費承諾書之約定，被告丙○○
      應依約定支付原告服務報酬，爰消費者保護法第11條及第
      12條即特別規定企業經營者在定型化契約中所用的條款，
      應符合誠實信用及平等互惠原則，如有違反誠信原則，對
      消費者顯失公平者，無效。按中華民國92年6月26日內授中
      辦地字第0920082745號公告修正之內政部版不動產委託銷
      售契約書範本第11條第1項第3款違約之處罰約定：「受託
      人已提供委託人曾經仲介之客戶資料，而委託人於委託期
      間屆滿後2個月內，逕與該資料內之客戶成交者。但經其
      他不動產經紀業仲介成交者，不在此限」；又行政院公平
      交易委員會於90年5 月22日以公壹字第01524 號令發布「
      公平交易法對房屋仲介業之規範說明」，明訂房屋仲介業
      者如提出斡旋金要求，未同時告知消費者亦得選擇採用內
      政部版要約書，及斡旋金契約與內政部版「要約書」之區
      別及其替代關係，將違反公平交易法第24條規定。是故原
      告公司定型化契約中所用的條款明顯違反公平交易法之誠
      信原則，對被告等顯失公平，該契約自屬無效，被告當無
      需依約支付原告公司服務報酬。
    6.聲明：(1)駁回原告之訴及其假執行之聲請；(2)如受不利
      益判決，願供擔保請准宣告免為假執行。
（二）被告甲○○方面：
    1.原告之承辦人員廖鋒璋於95年9月底至10月底期間帶被告
      甲○○前往賣方即被告丙○○所有之系爭不動產查看3 次
      ，被告甲○○審慎考慮後表明有購買之意願，遂簽訂不動
      產買賣意願書，並交付10萬元與原告代為與賣方斡旋。被
      告甲○○前後共簽立2 次買賣意願書，第1 次承購價為
      1,000 萬元，經原告上開承辦人回復，賣方希望能加價，
      遂同意另簽立第2 次承購價額1,020 萬元之意願書。原告
      於同年10月30日退回被告甲○○交付之10萬元並將第2 次
      簽立之不動產買賣意願書收回，並告知賣方不同意上開
      1,020 萬元價額條件而無法成交。爾後，被告甲○○多次
      去電，鼓勵承辦人再溝通說項，是以被告甲○○皆主動作
      為，並非原告所述一再拖延不決至委託期間逾期。若原告
      有忠實盡責將被告甲○○所簽立之兩次不動產買賣意願書
      及斡旋金送達賣方，則買賣雙方理應能合議成交。
    2.被告雙方對同一標的物日後之所以能成交，係透過中信房
      屋居中仲介，雙方亦依約給付服務報酬與中信方屋，成交
      日期亦在原告與被告丙○○專任委託契約終止後，係公開
      透明的成交過程。
    3.本件系爭不動產之買賣，無法成立其可歸責原因並非源自
      於被告，當無需給付服務報酬與原告。且依系爭條款及原
      告與被告甲○○簽訂買方給付服務費承諾書之約定，被告
      丙○○應依約定支付原告服務報酬，爰消費者保護法第11
      條及第12條即特別規定企業經營者在定型化契約中所用的
      條款，應符合誠實信用及平等互惠原則，如有違反誠信原
      則，對消費者顯失公平者，無效。按中華民國92年6月26
      日內授中辦地字第0920082745號公告修正之內政部版不動
      產委託銷售契約書範本第11條第1項第3款違約之處罰約定
      ：「受託人已提供委託人曾經仲介之客戶資料，而委託人
      於委託期間屆滿後2個月內，逕與該資料內之客戶成交者。
      但經其他不動產經紀業仲介成交者，不在此限。」；又行
      政院公平交易委員會於90年5月22日以公壹字第01524號令
      發布「公平交易法對房屋仲介業之規範說明」，明訂房屋
      仲介業者如提出斡旋金要求，未同時告知消費者亦得選擇
      採用內政部版要約書，及斡旋金契約與內政部版「要約書
      」之區別及其替代關係，將違反公平交易法第24條規定。
      是故原告公司定型化契約中所用的條款明顯違反公平交易
      法之誠信原則，對被告等顯失公平，該契約自屬無效。被
      告當無需依約支付原告公司服務報酬。
    4.聲明：(1)駁回原告之訴及其假執行之聲請；(2)如受不利
      益判決，願供擔保請准宣告免為假執行。
三、原告起訴主張被告丙○○於95年8 月12日，與原告就系爭不
    動產簽訂系爭契約，委託期間自95年8 月12日起至11月12日
    止，被告甲○○經原告帶看後，並於10月27日簽訂不動產買
    賣意願書，惟被告雙方係於上開委託期間屆滿後，始就系爭
    不動產成立買賣契約，並於12月8 日完成登記等情，有原告
    提出之專任委託銷售契約書、不動產說明書、不動產買賣意
    願書、買方給付服務費承諾書、土地登記第二類謄本與建物
    登記第二類謄本各1 件及委託事項變更契約書2 件為證，且
    為兩造所不爭執，是應認原告上開部分之主張為真實。
四、再原告主張本件系爭不動產之買賣，係經原告提供詳細資料
    報告，以促成買賣之成立，依民法第566條之規定，被告應
    給付服務報酬；又依原告與被告丙○○簽立之系爭契約中系
    爭條款及原告與被告甲○○簽立之買方給付報酬服務費承諾
    書之約定，被告應依約給付報酬等語，被告則以前開情詞置
    辯，是所應審究者，為原告請求被告給付服務報酬有無理由
    之問題，茲敘述如下。
五、按稱居間者，謂當事人約定，一方為他方報告訂約之機會，
    或為訂約之媒介，他方給付報酬之契約，民法第565條定有
    明文。其所謂居間有二種情形，一為報告訂約機會之報告居
    間，一為訂約之媒介居間。所謂報告居間，不以於訂約時周
    旋於他人之間為之說合為必要，僅以為他方報告訂約之機會
    為已足，而居間人之報酬，於雙方當事人因居間而成立契約
    時，應許其請求。但媒介居間則除純粹報告訂約機會外，尚
    須周旋於他人之間為之說合為必要，媒介居間人以契約因其
    媒介而成立時為限，始得請求報酬。經查，依原告所提之系
    爭契約第5 條約定服務報酬 (2)給付時機：「甲方（即被告
    丙○○）承諾應於契約成立時給付約定之服務報酬，若簽立
    書面買賣契約後，則簽約同時支付70 %，甲方收到尾款同時
    支付30% 」、第6 條定金之收取 (2)買方出價達到委託價額
    時，乙方（即原告）無須再行通知甲方即得全權代理收受定
    金即安排買賣雙方簽約事宜。.. .... 」，及原告與被告甲
    ○○簽立之不動產買賣意願書第3 條 (一)「...... 若買方
    之承買價款及本意願書之條款於斡旋有效期間內不為賣方所
    接受，或期滿後不同意繼續斡旋，則本意願書自動失效，買
    方所交付之斡旋金於失效後3 日內立即由受託人無息退還買
    方。...... 」 之規定，並參以原告有帶同被告甲○○前往
    看系爭房地等情觀之，顯見原告受被告2 人委託分別簽立之
    契約，就其內容，原告之義務不僅為被告報告合適之買受人
    、房屋，尚須周旋於買賣雙方為交涉斡旋，以使成立買賣契
    約，因此，原告分別與被告間之契約性質，應屬以說合為必
    要之媒介居間，被告尚需有說合之行為，始得向被告請求報
    酬。則系爭不動產既非經由原告之居間說合，而於委託期限
    屆滿後始成立買賣契約，此為兩造所不爭，顯然原告所為，
    僅係將系爭不動產買賣情事報告被告2 人而已，尚無法達到
    簽訂買賣契約之效果，原告認係其提供詳細資料報告，以促
    成買賣之成立，已得以請求報酬等情，尚不可採。
六、再按本件原告與被告丙○○於95年8 月12日簽訂系爭契約，
    專任委託銷售系爭不動產之價格為1,160 萬元，其後分別於
    同年8 月27日、29日變更委託價額為1,020 萬元、1,00 0萬
    元，而被告甲○○委託原告斡旋承買之價格為1,000 萬元，
    並已交付斡旋金10 萬 元，惟至委託之期間同年11月12日止
    ，原告並未有何協調說合之進行，反之卻返還被告甲○○之
    斡旋金，於斯時原告有否通知買賣雙方就系爭不動產簽訂買
    賣契約即再為被告間斡旋承買之事，已非無疑。更以依一般
    經驗法則，不動產仲介業者為保障自身之營業秘密，於接受
    他人委託介紹購買或銷售時，通常僅就買方所出價格一事向
    賣方報告，待賣方表明欲與買方磋商之意願時，仲介業者方
    進一步向賣方告知買方之相關資訊，並安排雙方接洽、磋商
    ，以避免買賣雙方有私下接觸之情形，而規避仲介報酬，而
    本件被告甲○○雖曾委託原告代為斡旋，然原告有否安排雙
    方見面，直接進行接洽、磋商，以謀成交，原告並未舉證以
    實其說，且基此情狀，被告甲○○恐非當時應可能成交之買
    方，為保障自身之營業秘密，原告自無可能告知被告丙○○
    有關於買方之相關資訊，則被告丙○○辯以原告從不提供買
    方資料與被告，被告不識買方乙節，尚堪採信。
七、又查，被告抗辯被告丙○○其後係經由中信房屋仲介公司之
    媒介，將系爭不動產出售與被告甲○○，並於95年11月13日
    簽訂不動產買賣契約書，買賣雙方並各別支付仲介報酬106,
    000 元、480,000 萬元與中信房屋仲介公司等情，業據被告
    提出中信房屋專任委託銷售契約書、房屋交易安全契約書、
    不動產買賣契約書各1 件及中信房屋仲介公司簽發之服務費
    統一發票2 張在卷可稽，是被告前開所辯應堪信實，足證被
    告丙○○出售系爭不動產乃另行委託中信房屋居間媒介，且
    買賣雙方均有按照約定支付服務報酬費用無訛，則原告空言
    指摘被告等人是藉故拖延未訂約，而私下成交云云，尚屬無
    據。因而，被告間之買賣行為，自不受上揭條款約定之拘束
    甚明。是以，原告自不能依系爭專任委託銷售契約書第8 條
    第3 項第5 款及買方給付服務費承諾書之約定，主張已視為
    原告已完成居間仲介之義務，而得據以向被告丙○○及被告
    甲○○請求服務報酬，原告之請求，尚無理由。
八、綜上所述，本件被告丙○○與甲○○於原告受託斡旋承買時
    期未能成交，因不能遽以認定被告間有何故意規避媒介、違
    反誠信原則之行為，且被告丙○○嗣後將系爭不動產出售與
    被告甲○○，係經由中信房屋公司之媒介，與系爭委託銷售
    契約第8 條第3 項第5 款及買方給付服務費承諾書上之約定
    ，尚屬有間。從而，原告以該等約定為據，訴請被告丙○○
    、甲○○依序各應給付原告44萬元及22萬元，並均自起訴狀
    繕本送達之翌日起至清償日止，按年息5%計算之利息，洵屬
    無據，為無理由，應予駁回。至原告受敗訴之判決，其假執
    行之聲請即失所附麗，應併予駁回。
九、本件事證已臻明確，兩造其餘主張陳述及所提之證據，核與
    判決結果不生影響，爰不贅述，併此敘明。
十、據上論結，原告之訴無理由，依民事訴訟法第78條，判決如
    主文。
中　　華　　民　　國　　96　　年　　8 　　月　　24　　日
                  民事第三庭    法　官　邱靜琪
以上正本係照原本作成
如對本判決上訴，須於判決送達後20日內向本院提出上訴狀
中　　華　　民　　國　　96　　年　　8 　　月　　24　　日
                                書記官　白俊傑
